ACORDAO-COMPLETO-2529536

ACÓRDÃO 1572/2022 ATA 7/2022 - PRIMEIRA CÂMARA

VISTOS, relatados e discutidos estes autos que tratam de tomada de contas especial instaurada pelo Fundo Nacional de Desenvolvimento da Educação - FNDE, em face da omissão no dever de prestar contas dos recursos repassados ao Município de Paraíba do Sul/RJ à conta do Programa Especial de Recuperação da Rede Física Escolar Pública, no ano de 2010, e da falta de comprovação documental de parcela dos recursos transferidos àquele município no ano de 2015, por força do Programa Nacional de Apoio ao Transporte do Escolar.
ACORDAM os Ministros do Tribunal de Contas da União, reunidos em sessão da 1ª Câmara, ante as razões expostas pelo Relator, e com fundamento nos arts. 1º, inciso I, 16, inciso II, 18 e 23, inciso II, e 93, da Lei 8.443/1992, c/c art. 19 da IN-TCU 71/2012, alterada pela IN-TCU 76/2016, em:
9.1. julgar regulares com ressalvas as contas de Gilberto José da Silva Leal e dar-lhe quitação;
9.2. julgar regulares com ressalvas as contas de Márcio de Abreu Oliveira e dar-lhe quitação, apenas em relação aos recursos referentes ao Programa Especial de Recuperação da Rede Física Escolar Pública;
9.3. arquivar as contas de Márcio de Abreu Oliveira relativas às parcelas com execução não comprovada relativas ao Programa Nacional de Apoio ao Transporte do Escolar, sem baixa de responsabilidade e sem cancelamento dos débitos a seguir especificados, apurados nas datas mencionadas, a cujo pagamento continuará obrigado, para que lhe possa ser dada quitação:
	Valor (R$) 
	Data

	8.037,00
	01/04/2015

	15.858,45
	13/04/2015

	9.178,35
	14/07/2015

9.4. dar ciência deste acórdão aos responsáveis, ao Fundo Nacional de Desenvolvimento da Educação e ao Município de Paraíba do Sul/RJ, com a informação de que a íntegra do relatório e do voto que o fundamentaram podem ser consultados no endereço eletrônico www.tcu.gov.br/acordaos.

Tomada de Contas Especial instaurada em decorrência da omissão no dever de prestar contas dos recursos do Programa Especial de Recuperação da Rede Física Escolar Pública relativos ao exercício de 2010 e da impugnação parcial das despesas realizadas com os recursos do Programa Nacional de Apoio ao Transporte do Escolar no exercício de 2015.

Primeira Câmara

Município de Paraíba do Sul - RJ

3. Responsáveis: Gilberto José da Silva Leal (XXX.963.297-XX); Márcio de Abreu Oliveira (XXX.356.587-XX)

13.1. Ministros presentes: Walton Alencar Rodrigues (Presidente), Vital do Rêgo e Jorge Oliveira (Relator).
13.2. Ministro-Substituto convocado: Augusto Sherman Cavalcanti.

JORGE OLIVEIRA

Transcrevo como relatório excertos da instrução elaborada na Secretaria de Controle Externo de Tomada de Contas Especial (SecexTCE) , cujas conclusões foram acolhidas pelos dirigentes da unidade técnica e pelo Ministério Público junto ao TCU (MPTCU) :
"INTRODUÇÃO
1. Tratam os autos de tomada de contas especial instaurada pelo Fundo Nacional de Desenvolvimento da Educação - FNDE, em desfavor do Sr. Gilberto José da Silva Leal (CPF XXX.963.297-XX) , Prefeito Municipal (gestão 2009-2012) , e do Sr. Márcio de Abreu Oliveira (CPF XXX.356.587-XX) , Prefeito Municipal (gestão 2013-2016) , em face da omissão no dever de prestar contas dos recursos repassados à conta do Programa Especial de Recuperação da Rede Física Escolar Pública, ano 2010  (REESTFISICA/2010) , inicialmente sob a responsabilidade de ambos os gestores, assim como da impugnação parcial das despesas realizadas, em função da falta de comprovação documental das mesmas, quanto aos recursos do Programa Nacional de Apoio ao Transporte do Escolar, no exercício de 2015  (PNATE/2015) , sob a responsabilidade apenas do Sr. Márcio de Abreu Oliveira.
2. A propósito, deve-se ressaltar que as vigências, os prazos para prestação de contas e as datas de apresentação da prestação de contas de ambos os programas constam da tabela a seguir:
	Programa
	Vigência
	Prestação de contas 

	RESTIFÍSICA/2010
	1/1/2010 a 31/12/2010 (peça 5, p. 1) 
	Prazo: 24/1/2016 (peça 5, p. 1) .
Apresentação: 18/12/2018 (intempestiva; peça 11) .

	PNATE/2015
	1/1/2015 a 31/12/2015 (peça 5, p. 1) 
	Prazo: 28/2/2016 (peça 5, p. 1) .
Apresentação: 29/2/2016 (peça 5, p. 47) .

 (...) 
HISTÓRICO
4. Para a execução dos programas REESTFISICA/2010 e PNATE/2015, o FNDE repassou ao Município de Paraíba do Sul/RJ a importância total de R$ 807.903,96, sendo R$ 664.498,04 à conta do REESTFISICA/2010 (conforme ordem bancária constante da peça 5, p. 5) , e R$ 143.405,92 à conta do PNATE/2015 (conforme relação de ordens bancárias constante da peça 5, p. 24-25) .
5. As datas dos créditos nas contas correntes de cada um dos programas estão especificadas nos extratos bancários das contas correntes específicas de titularidade da Prefeitura Municipal de Paraíba do Sul/RJ (peça 5, p. 6-7, e peça 15, REESTFISICA/2010; e peça 5, p. 26-29, PNATE/2015) .
6. Em relação ao PNATE/2015, o prazo para prestar contas se encerrou em 28/2/2016 (peça 5, p. 1) , e a aludida prestação de contas foi apresentada em 29/2/2016 (peça 5, p. 47) . Por outro lado, o prazo para prestar contas do REESTFISICA/2010 encerrou-se em 24/1/2016 (peça 5, p. 1) , sem que tivesse sido confirmado o envio da prestação de contas ao FNDE até aquela data. 
7. Conforme apontado na Informação 588/2018-SEOPC/COPRA/CGAPC/DIFIN/FNDE (peça 5, p. 18-20) , o FNDE verificou a omissão no dever legal de prestar contas dos recursos do REESTFISICA/2010, concluindo que o prejuízo importaria no valor total dos recursos repassados, ou seja, R$ 664.498,04 (peça 5, p. 5) , sendo o débito mostrado na tabela a seguir:
	Valor (R$) 
	Data do crédito na conta específica
	Localização

	664.498,04
	3/8/2010
	peça 5, p. 5

8. Segundo consignado no Relatório de Fiscalização da CGU n° 201602052 (peça 5, p. 65) e no Parecer 3582/2017-COATE/CGAME/DIRAE/FNDE (peça 5, p. 77-81) , restou caracterizada a impugnação parcial de três despesas realizadas com os recursos do PNATE/2015, no valor histórico de R$ 33.073,80, em função da falta de comprovação documental delas, em afronta ao art. 15, caput, incisos e parágrafos, da Resolução/CD/FNDE nº 12, de 17 de março de 2011 (peça 14, p. 3-4) , sendo os débitos mostrados na tabela a seguir:
	Valor (R$) 
	Data da ocorrência
	Localização

	8.037,00
	1/4/2015
	peça 5, p. 26

	15.858,45
	13/4/2015
	peça 5, p. 26

	9.178,35
	14/7/2015
	peça 5, p. 27

 (...) 
10. Diante da não demonstração da boa e regular aplicação dos recursos federais repassados à conta do REESTFISICA/2010 e do PNATE/2015, assim como da não devolução dos recursos, instaurou-se a tomada de contas especial em 18/5/2018 (peça 5, p. 2) .
11. Assim, no Relatório de TCE 291/2018 - DIREC/COTCE/CGCAP/DIFIN-FNDE/MEC (peça 5, p. 104-112) , concluiu-se que o prejuízo importaria no valor total original de R$ 697.571,84, sendo que R$ 664.498,04 corresponderiam à omissão na prestação de contas do REESTFISICA-2010 (peça 5, p. 5) , imputando-se a responsabilidade aos Sres. Gilberto José da Silva Leal e Márcio de Abreu Oliveira, e R$ 33.073,80 corresponderiam à impugnação parcial das despesas realizadas à conta do PNATE/2015 (peça 5, p. 77-81) , em decorrência da falta de comprovação documental das mesmas, imputando-se a responsabilidade apenas ao Sr. Márcio de Abreu Oliveira, uma vez que os mesmos eram respectivamente os Prefeitos Municipais nas gestões 2009-2012 e 2013-2016.
 (...) 
13. Estando os autos à espera da elaboração da instrução preliminar no âmbito dessa Corte, foi recebido, em 2/9/2019, o Ofício nº 22954/2019/Dimoc/Cotce/Cgapc/Difin-FNDE (peça 8, p. 1-2) , mediante o qual aquela Autarquia informou o seguinte:
'Informamos que foi apresentada no âmbito desta Autarquia documentação a título de prestação de contas intempestiva do RESTIFÍSICA - 2010. (...) .
Assim, enviamos cópia da documentação recebida, informando que a mesma será objeto de Nota Técnica por parte desta Autarquia, a ser encaminhada a essa Corte de Contas, em atendimento ao disposto no Acórdão 1580/2008-TCU-Primeira Câmara e, por analogia, na Portaria Interministerial n° 424, de 30/12/2016.' (grifos acrescidos) 
14. Em face disso, foi elaborada uma primeira instrução preliminar (peças 16, 17 e 18) , mediante a qual foi proposta uma diligência ao FNDE, com delegação de competência do Ministro Jorge Oliveira, Relator deste feito, para solicitar o seguinte:
 (...) 
17. Dessa forma, foi elaborada a segunda instrução preliminar (peças 25, 26 e 27) , por meio da qual foi proposta a realização de uma diligência diretamente à Secretaria de Educação Básica do Ministério da Educação (SEB/MEC) , com delegação de competência do Ministro Jorge Oliveira, Relator deste feito, para solicitar a emissão do relatório de cumprimento de objeto do programa em questão, inclusive, para possibilitar que o FNDE emitisse a Nota Técnica correspondente à análise da execução financeira daquele mesmo programa.
18. Assim, a diligência dirigida à Secretaria de Educação Básica do Ministério da Educação (SEB/MEC) requereu que fossem encaminhados ao TCU os seguintes documentos e informações com vistas a subsidiar a análise da prestação de contas intempestivamente apresentada pelo Sr. Alessandro Cronge Bouzada, ex-prefeito do Município de Paraíba do Sul/RJ (gestão 2017-2020) , sobre o REESTFISICA/2010:
a) Cópia do relatório de cumprimento de objeto relativamente à análise do programa REESTFISICA/2010 (Município de Paraíba do Sul/RJ) ;
b) Informações sobre a pertinência e a possibilidade de os documentos oferecidos servirem de subsídio ao exame de mérito por parte do TCU.	
 (...) 
20. Analisando esta documentação, verificou-se que, por intermédio do PARECER Nº 1/2021/DARE/SEB/SEB (peça 30, p. 3-5) , a SEB/MEC informou a esse Tribunal, em síntese, o seguinte:
 (...) 
d) Diante do exposto, a SEB/MEC informa que não houve como se manifestar sobre o mérito da execução do programa REESTFISICA/2010 (Município de Paraíba do Sul/RJ) tendo em vista a insuficiência de documentos, embora tenha diligenciado ao FNDE sobre eles.
21. No entanto, verificou-se que o art. 11 da Resolução CD/FNDE n° 19, de 13/7/2010 (peça 13, p. 3) estabelece a composição da prestação de contas do REESTFISICA/2010:
'Art. 11 A prestação de contas dos recursos financeiros transferidos será constituída:
I. do Demonstrativo sintético da execução físico-financeira (Anexo II desta Resolução) ;
II. do parecer conclusivo acerca da aplicação dos recursos transferidos (Anexo III desta Resolução) , elaborado pelo respectivo conselho do Fundeb, previsto no art. 24 da Lei no 11.494, de 20 de junho de 2007;
III. dos extratos bancários da conta corrente específica em que os recursos foram depositados bem como das aplicações financeiras realizadas; e
IV. da respectiva conciliação bancária, se for o caso.'
22. Compulsando o conteúdo da peça 33 (cópia digitalizada da íntegra do processo 23034.056637/2017-15/FNDE) , verifica-se que constavam dos autos os seguintes elementos constitutivos da prestação de contas enviada ao FNDE a destempo:
 (...) 
23. Dessa forma, sobretudo em função do que restou consignado no Parecer Conclusivo do CACS-Fundeb extraído do Sistema SIGECON, no sentido de que o programa foi executado, assim como com a informação de que não houve prejuízo financeiro e que a prestação de contas do REESTFISICA/2010 poderia ser aprovada (peça 33, p. 35-39) , seria, em tese, possível concluir que os aludidos documentos, apesar de constituírem uma prestação de contas bastante sintética, atendem ao exigido pelo art. 11 da Resolução CD/FNDE n° 19, de 13/7/2010 (peça 13, p. 3) , sendo razoável, em tese, inferir que o objeto do REESTFISICA/2010 foi cumprido, de acordo com os requisitos da mencionada norma do FNDE.
24. Por conseguinte, foi elaborada a terceira instrução preliminar (peças 36, 37 e 38) , por meio da qual foi proposta a realização de uma nova diligência ao FNDE, com delegação de competência do Ministro Jorge Oliveira, Relator do feito, para solicitar a emissão de Nota Técnica, contendo a análise financeira em face da prestação de contas intempestiva do REESTFISICA/2010 (Município de Paraíba do Sul/RJ) .
 (...) 
26. Por derradeiro, observa-se que, em aditamento à resposta à diligência que lhe fora enviada anteriormente, o FNDE enviou a este Tribunal os seguintes documentos técnicos, os quais finalmente apresentaram manifestações conclusivas, tanto da SEB/MEC quanto do FNDE, acerca da prestação de contas intempestiva do REESTFISICA/2010 (Município de Paraíba do Sul/RJ) e, de fato, serão objeto de análise técnica na presente instrução:
 (...) 
ANÁLISE DOS PRESSUPOSTOS DE PROCEDIBILIDADE DA IN/TCU 71/2012
27. Verifica-se que não houve o transcurso de mais de dez anos desde o fato gerador sem que tenha havido a notificação do responsável pela autoridade administrativa federal competente (art. 6º, inciso II, c/c art. 19, da IN/TCU 71/2012, modificada pela IN/TCU 76/2016) , uma vez que os recursos foram transferidos em 2010 (peça 5, p. 5; REESTFISICA/2010) e 2015 (peça 5, p. 24-25; PNATE/2015) , as irregularidades foram verificadas respectivamente em 2016 (omissão na prestação de contas do REESTFISICA/2010) e 2015 (impugnação das despesas do PNATE/2015) , e o responsável foi notificado sobre as irregularidades pela autoridade administrativa competente em 2016 e 2018 (REESTFISICA/2010) e 2018 (PNATE/2015) , por intermédio dos ofícios mencionados no item 9 desta instrução.
28. Verifica-se que o valor original do débito é igual a R$ 697.571,84 (peça 5, p. 107) , superior, portanto, a R$ 100.000,00, na forma estabelecida conforme os arts. 6º, inciso I, e 19, da IN/TCU 71/2012, modificada pela IN/TCU 76/2016 .
29. Por oportuno, em atendimento ao item 9.4, do Acórdão 1772/2017-TCU-Plenário (Relator Ministro-Substituto Augusto Sherman Cavalcanti) , foi efetuada pesquisa no sistema processual do TCU, e não foram encontradas tomadas de contas especiais em tramitação com débitos imputáveis aos responsáveis com valores inferiores ao fixado no art. 6º, inciso I, da Instrução Normativa TCU 71/2012.
30. Deve-se ressaltar que, em especial, no caso do responsável Márcio de Abreu Oliveira (CPF XXX.356.587-XX) , Prefeito Municipal (Gestão 2013-2016) , efetivamente não há outros processos autuados neste Tribunal sob a sua responsabilidade.
31. A tomada de contas especial está, assim, devidamente constituída e em condição de ser instruída.
EXAME TÉCNICO
Recursos do REESTFÍSCA/2010:
32. Verifica-se que, por intermédio do PARECER Nº 8/2021/CGARE/DARE/SEB/SEB (peça 53) , a SEB/MEC informou a este Tribunal que, analisando o 'conjunto documental que constituiu a prestação de contas (...) é preciso tão somente declarar que os resultados foram compatíveis com o esperado' no que se refere ao REESTFISICA/2010 (peça 53, p. 6) .
33. Por sua vez, a NOTA TÉCNICA Nº 2740947/2022/DIAFI/COPRA/CGAPC/DIFIN (peça 54) constatou que o CACS emitiu parecer pela aprovação das contas, assim como que o Município de Paraíba do Sul/RJ, de fato, não utilizou os recursos do programa REESTFISICA/2010, tendo eles permanecido na conta de aplicação financeira até o final do exercício de 2010, como se observa pelo trecho citado a seguir (peça 54, p. 2-3) :
'6. CONSIDERAÇÕES QUANTO AO ACOMPANHAMENTO E CONTROLE SOCIAL
6.1. Após analisar as contas, o Presidente do Conselho de Acompanhamento e Controle Social (CACS) emitiu parecer pela aprovação das contas (SEI 2124163) , atestando a boa e regular aplicação dos recursos no objeto do programa, conforme determina o art. 11 da Resolução CD/FNDE nº 19/2010.
 (...) 
8. CONSIDERAÇÕES QUANTO À EXECUÇÃO FINANCEIRA
8.1. Após a análise técnica, os autos foram restituídos a esta Coordenação de Acompanhamentos de Prestação de Contas de Programas Educacionais (COPRA) para continuidade da análise da documentação intempestiva a título de prestação de contas.
8.2. No caso ora em análise, a entidade, considerando-se a resposta intempestiva, atendeu aos requisitos estabelecidos na Resolução CD/FNDE nº 2/2012 e na Resolução CD/FNDE nº 19/2010.
8.3. Após a análise dos autos da prestação de contas do Reestfísica, exercício de 2010, foi constatada a ocorrência a seguir:
8.3.1. A entidade não utilizou os recursos repassados pelo FNDE à conta do programa. Em que pese a inexecução dos recursos, em 5 de agosto de 2010, o valor repassado, no total de R$ 664.498,04, foi transferido para conta aplicação, na qual se manteve até 31 de dezembro de 2010, quando apurou-se saldo no montante de R$ 690.809,49.
9. CONCLUSÃO
9.1. Diante do exposto, esta Autarquia manifesta-se pela suficiência da documentação apresentada para fins de prestação de contas, tendo em vista o exposto nos itens 6 a 8.' (grifos acrescidos) 
34. Por oportuno, registra-se que tal constatação é corroborada pelo Ofício_In nº 2751743/2022/DIAFI (peça 56) , que afirma o seguinte:
'Ocorre que a entidade não utilizou os recursos do programa no exercício de 2010, reprogramando o saldo para os exercícios seguintes, como informado na Nota Técnica nº 2740947/2022/Diafi/Copra/Cgapc/Difin.' (grifos acrescidos) 
35. Por conseguinte, é forçoso concluir que deve ser afastada a possibilidade de imputar ao ex-gestor municipal (Gilberto José da Silva Leal, Prefeito Municipal, gestão 2009-2012) a irregularidade consistente na não comprovação da boa e regular aplicação dos aludidos recursos, eis que eles efetivamente não foram gastos, o que enseja também o afastamento de qualquer possibilidade de imposição de ressarcimento de recursos federais aos cofres do FNDE.
36. Por seu turno, no caso em tela, deve-se ressaltar que a prestação de contas do REESTFÍSCA/2010 foi apresentada intempestivamente, em 18/12/2018 (peça 11) , pelo Sr. Alessandro Cronge Bouzada (gestão 2017-2020) , prefeito sucessor do Sr. Márcio de Abreu Oliveira (gestão 2013-2016) , antes da realização da citação por este Tribunal.
37. Nesse particular, a jurisprudência do Tribunal é pacífica no sentido de que a citação é o marco temporal a partir do qual a apresentação da prestação de contas não descaracteriza a omissão (Acórdão 162/2019-TCU-Primeira Câmara, Relator: Ministro Bruno Dantas; Acórdão 4816/2017-TCU-Segunda Câmara, Relatora: Ministra Ana Arraes) , assim como esta Corte entende que a apresentação da prestação de contas até o momento anterior ao da citação configura mera intempestividade no dever de prestar contas e deve ser considerada falha formal, hipótese que, aliada à demonstração da adequada e integral aplicação dos recursos, conduz ao julgamento das contas pela regularidade com ressalvas (Acórdão 1427/2019-TCU-Plenário, Relator: Ministro Benjamin Zymler) .
38. No mesmo sentido, colacionam-se os seguintes julgados do Tribunal que ensejam a necessidade de que haja um julgamento do mérito deste processo no que tange aos recursos do REESTFÍSCA/2010:
'Instaurada a tomada de contas especial e remetida ao TCU, o Tribunal deve julgar o seu mérito, ainda que o débito não mais subsista, não sendo cabível arquivá-la com base em ausência de pressuposto de desenvolvimento válido e regular do processo (Acórdão 9338/2020-TCU-Primeira Câmara, Relator: Walton Alencar Rodrigues) .
Instaurada a tomada de contas especial e remetida ao TCU, o Tribunal deve julgar o seu mérito, ainda que o débito não mais subsista, não sendo cabível arquivá-la com base em ausência de pressuposto de desenvolvimento válido e regular do processo, nos termos do art. 212 do Regimento Interno do TCU' (Acórdão 7734/2020-TCU-Segunda Câmara, Relator: Augusto Nardes) .'
39. Assim, a irregularidade consistente na omissão da prestação de contas do REESTFÍSCA/2010, de fato, pode ser afastada, o que elidirá a responsabilidade do Sr. Gilberto José da Silva Leal, Prefeito Municipal (gestão 2009-2012) , também quanto a esse aspecto em particular.
Recursos do PNATE/2015:
40. Inicialmente, cabe salientar que os recursos do PNATE/2015 foram geridos durante a gestão do Sr. Márcio de Abreu Oliveira, Prefeito Municipal (gestão 2013-2016) .
41. Conforme restou consignado no Parecer n° 5719/2017/DAESP/COPRA/CGAPC/DIFIN (peça 55) , o débito identificado em relação aos recursos do PNATE/2015 foi originado em razão de falta de comprovação documental das três despesas realizadas à conta dos aludidos recursos e perfazem um total histórico de R$ 33.073,80, (...) 
42. Por outro lado, atualizando-se essas três parcelas de débito das datas mencionadas na tabela anterior até o dia 1/1/2017, sem a incidência de juros de mora, chega-se ao montante total atualizado de R$ 37.241,79 (peça 59) , o qual é inferior ao limite mínimo de R$ 100.000,00 estabelecido pelos arts. 6º, inciso I, e 19, da IN/TCU 71/2012, modificada pela IN/TCU 76/2016 .
43. Considerando que os presentes autos são o único processo autuado nesta Corte de Contas envolvendo o Sr. Márcio de Abreu Oliveira, Prefeito Municipal (gestão 2013-2016) , é medida que se impõe o arquivamento do presente processo, sem julgamento do mérito, sem baixa da responsabilidade e sem cancelamento do débito, a cujo pagamento continuará obrigado o responsável, no valor original de R$ 33.073,80, para que lhe possa ser dada quitação, a título de racionalização administrativa e economia processual, com vistas a evitar que o custo da cobrança seja superior ao valor da importância a ser ressarcida, com fulcro no art. 93 da Lei 8.443/1992, nos arts. 169, inciso VI, e 213 do RI/TCU c/c os arts. 6º, inciso I, e 19 da IN/TCU 71/2012.
CONCLUSÃO
44. Dessa forma, em face de todo o exposto, deve-se afastar integralmente o débito originalmente imputado em relação aos recursos do programa REESTFISICA/2010, sob a responsabilidade do Sr. Gilberto José da Silva Leal (CPF XXX.963.297-XX) , Prefeito Municipal (Gestão 2009-2012) , o que enseja o julgamento das suas contas pela regularidade com ressalva, com fulcro nos arts. 1º, inciso I, 16, inciso II, 18 e 23, inciso II, da Lei 8.443/1992, c/c os arts. 1º, inciso I, 208 e 214, inciso II, do Regimento Interno do TCU, dando-lhe quitação.
45. Por outro lado, deve-se arquivar o presente processo, no que se refere aos recursos do programa PNATE/2015, sob a responsabilidade do Sr. Márcio de Abreu Oliveira (CPF XXX.356.587-XX) , Prefeito Municipal (Gestão 2013-2016) , sem julgamento do mérito, sem baixa da responsabilidade e sem cancelamento do débito, a cujo pagamento continuará obrigado o responsável, para que lhe possa ser dada quitação, a título de racionalização administrativa e economia processual, com vistas a evitar que o custo da cobrança seja superior ao valor da importância a ser ressarcida.
PROPOSTA DE ENCAMINHAMENTO
46. Diante de todo o exposto, submetem-se os autos à consideração superior, propondo:
a) Em relação aos recursos do programa REESTFISICA/2010, sob a responsabilidade do Sr. Gilberto José da Silva Leal (CPF XXX.963.297-XX) , Prefeito Municipal (Gestão 2009-2012) , afastar integralmente o débito imputado, e julgar as suas contas regulares com ressalva, com fulcro nos arts. 1º, inciso I, 16, inciso II, 18 e 23, inciso II, da Lei 8.443/1992, c/c os arts. 1º, inciso I, 208 e 214, inciso II, do Regimento Interno do TCU, dando-lhe quitação;
b) No que se refere aos recursos do programa PNATE/2015, sob a responsabilidade do Sr. Márcio de Abreu Oliveira (CPF XXX.356.587-XX) , Prefeito Municipal (Gestão 2013-2016) , arquivar o presente processo, sem julgamento do mérito, sem baixa da responsabilidade e sem cancelamento do débito, a cujo pagamento continuará obrigado o responsável, no valor original de R$ 33.073,80, para que lhe possa ser dada quitação, a título de racionalização administrativa e economia processual, com vistas a evitar que o custo da cobrança seja superior ao valor da importância a ser ressarcida, com fulcro no art. 93 da Lei 8.443/1992, nos arts. 169, inciso VI, e 213 do RI/TCU c/c os arts. 6º, inciso I, e 19 da IN/TCU 71/2012.
47. Por fim, propõe-se também encaminhar uma cópia do acórdão que vier a ser proferido por este Tribunal, assim como do Relatório e do Voto que o fundamentarem, ao Sr. Gilberto José da Silva Leal (CPF XXX.963.297-XX) , Prefeito Municipal de Paraíba do Sul/RJ (Gestão 2009-2012) , ao Sr. Márcio de Abreu Oliveira (CPF XXX.356.587-XX) , Prefeito Municipal de Paraíba do Sul/RJ (gestão 2013-2016) , à SEB/MEC e ao FNDE."
	É o Relatório.

não há

Procurador Marinus Eduardo De Vries Marsico

TOMADA DE CONTAS ESPECIAL. OMISSÃO NO DEVER DE PRESTAR CONTAS DE RECURSOS RECEBIDOS DO PROGRAMA ESPECIAL DE RECUPERAÇÃO DA REDE FÍSICA ESCOLAR PÚBLICA. PRESTAÇÃO DE CONTAS APRESENTADA INTEMPESTIVAMENTE, ANTERIORMENTE À REALIZAÇÃO DE CITAÇÃO. AUSÊNCIA DE IRREGULARIDADE NA UTILIZAÇÃO DOS RECURSOS. FALHA DE NATUREZA FORMAL. REGULARIDADE, COM RESSALVA. INEXISTÊNCIA DE COMPROVAÇÃO DE PARCELA DE RECURSOS RELACIONADOS AO PROGRAMA NACIONAL DE APOIO AO TRANSPORTE DO ESCOLAR. BAIXA MATERIALIDADE DOS VALORES NÃO COMPROVADOS. ARQUIVAMENTO, SEM JULGAMENTO DE MÉRITO E SEM BAIXA NA RESPONSABILIDADE.

TOMADA DE CONTAS ESPECIAL (TCE)

Trata-se de tomada de contas especial instaurada pelo Fundo Nacional de Desenvolvimento da Educação - FNDE em face da omissão no dever de prestar contas dos recursos repassados ao Município de Paraíba do Sul/RJ à conta do Programa Especial de Recuperação da Rede Física Escolar Pública (ReestFisica/2010) , no ano de 2010, e da falta de comprovação documental de parcela dos recursos utilizados por aquele município no ano de 2015, relacionados ao Programa Nacional de Apoio ao Transporte do Escolar (Pnate/2015) .
2.	O débito referente ao ReestFisica/2010 foi atribuído aos ex-prefeitos Gilberto José da Silva Leal e Márcio de Abreu Oliveira, ao passo que aquele decorrente do Pnate/2015 foi imputado apenas ao segundo.
3.	Após a realização de diligências diversas, restou comprovado que: (i) os recursos relativos ao ReestFisica/2010 não foram utilizados no exercício, permanecendo na conta de aplicação bancária; (ii) a prestação de contas do ReestFisica/2010 foi encaminhada ao FNDE intempestivamente, mas antes da realização de citação por este Tribunal; (iii) o valor atualizado do débito inerente ao Pnate/2015 é inferior ao limite mínimo estabelecido pela IN-TCU 71/2012 para a instauração de tomada de contas especial.
4.	Em pareceres uniformes, a Secretaria de Controle Externo de Tomada de Contas Especial (SecexTCE) e o Ministério Público junto ao TCU (MPTCU) propuseram: (i) o afastamento total do débito relativo ao ReestFisica/2010; (ii) a regularidade com ressalva das contas de Gilberto José da Silva Leal; (iii) o arquivamento do presente processo, no que se refere aos recursos do Pnate/2015, sem julgamento de mérito, sem cancelamento do débito e sem baixa na responsabilidade de Márcio de Abreu Oliveira.
5.	Acolho as conclusões dos pareceres e destaco que também é cabível o julgamento das contas de Márcio de Abreu Oliveira e a expedição de quitação, no que se refere ao débito do ReestFisica/2010.
6.	A jurisprudência deste Tribunal é firme no sentido de que a omissão no dever de prestar contas somente se caracteriza a partir da realização de citação válida e que sua apresentação, anteriormente àquele marco, deve ser considerada como falha formal. Nessa hipótese, quando não forem apontadas irregularidades na aplicação dos recursos, as contas devem ser julgadas regulares com ressalvas. São nesse sentido, entre outros, os Acórdão 1792/2020-TCU-Primeira Câmara (Relator Ministro-Substituto Weder de Oliveira) , 4816/2017 - 2ª Câmara (Relatora Ministra Ana Arraes) , 964/2018 - Plenário (Relator Ministro Augusto Nardes) e 1100/2021 - Plenário (Relator Ministro Benjamin Zymler) .
7.	Considerando que não ficou caracterizada a existência de irregularidade na utilização dos recursos provenientes do ReestFisica/2010 na prestação de contas examinada e que nestes autos não foram efetuadas citações, é adequada a utilização daquela linha jurisprudencial. 
8.	A propósito, esclareço que não existem, nestes autos, informações acerca da posterior utilização daqueles saldos que foram deixados na conta de investimentos. Nos termos dos pareceres lavrados no âmbito do FNDE:
"3. Ocorre que a entidade não utilizou os recursos do programa no exercício de 2010, reprogramando o saldo para os exercícios seguintes, como informado na Nota Técnica nº 2740947/2022/Diafi/Copra/Cgapc/Difin. 
4. Dessa forma, considerando que não foram geradas, no Sistema de Gestão de Prestação de Contas (SiGPC) , prestações de contas referentes aos exercícios posteriores, para que possamos concluir a análise da prestação de contas da utilização dos recursos repassados à entidade, reencaminhamos o presente processo à CGAUX, solicitando que o envie à Secretaria de Educação Básica do Ministério da Educação (SEB/MEC) , para manifestação quanto ao cumprimento do objeto e do objeto do programa nos anos de 2011 a 2021."
8.	Não há qualquer menção do FNDE acerca da utilização daqueles recursos posteriormente à emissão do parecer transcrito, que é datado de 2/2/2022. Não se pode afastar a hipótese, portanto, de que, em algum momento, o FNDE venha a detectar irregularidade em seu manejo. Contudo, neste processo se encontra sob análise a prestação de contas relativa ao ano de 2010, ou seja, qual o destino dado aos recursos no ano em questão. Sob esse prisma, não há irregularidade, uma vez que eles comprovadamente ficaram na conta de investimentos. 
9.	Assim, caso venha a ser observada, em ocasião futura, impropriedades relacionadas à utilização desse saldo, tal fato deverá refletir na prestação de contas do ano efetivo em que as verbas forem utilizadas, sem qualquer implicação neste julgamento que agora se profere.
10.	Por fim, aquiesço aos pareceres também quanto que se refere às medidas de racionalidade administrativa e economia processual, as quais recomendam o arquivamento dos autos, relativamente às parcelas do Pnate/2015 pendentes da apresentação de comprovantes de despesas, por se situarem aquém do valor estabelecido no art. 6º, inciso I, da IN-TCU 71/2012, alterada pela IN-TCU 76/2016, aplicando-se, ao caso, as disposições constantes de seu art. 19, caput e § 1º. 
	Ante o exposto, voto no sentido de que o Colegiado adote a deliberação que ora lhe submeto.
TCU, Sala das Sessões, em 22 de março de 2022.
JORGE OLIVEIRA 
Relator